【裁判字號】    89,訴,4036
【裁判日期】    901227
【裁判案由】    新型專利異議
【裁判全文】
臺北高等行政法院判決                            八十九年度訴字第四○三六號
                              .
    原      告  新巨企業股份有限公司
    代  表  人  甲○○董事長.
    訴訟代理人  丁○○專利代.
                乙○○
    被      告  經濟部智慧財產局
    代  表  人  陳明邦（局長）
    訴訟代理人  戊○○
    參  加  人  丙○○
    訴訟代理人  謝宗穎律師
右當事人間因新型專利異議事件，原告不服行政院中華民國八十九年十一月四日台八
十九訴字第三一七五七號再訴願決定，提起行政訴訟。本院判決如左：
    主  文
原告之訴駁回。
訴訟費用由原告負擔。
    事  實
緣原告於民國（以下同）八十六年五月七日以「電腦鍵盤按鍵構造」（以下簡稱系爭
案）係使觸動件能固定在鍵盤，觸動件與鍵帽能容易組裝，以提升自動化生產效率、
穩定品質及生產量等情，向前經濟部中央標準局（八十八年一月二十六日改制為經濟
部智慧財產局）申請新型專利，經該局編為第00000000號審查，准予專利。
公告期間，參加人以本件有違專利法第九十七條、第九十八條第一項第一款、第二款
及第二項規定，檢具申請在先並經核准專利之第00000000號「鍵盤彈性裝置
（一）」新型專利案（以下簡稱引證案）專利公告及說明書影本等，對之提起異議，
案經該局審查，為本件異議不成立之審定。參加人訴經經濟部經（八八）訴字第八八
六三二三二四號訴願決定，將原處分撤銷。被告重行審查，為本件異議成立，應不予
專利之審定，發給八十八年九月四日智專（八）○四○二○字第一三一四五九號專利
異議審定書。原告不服，提起一再訴願，遞遭駁回，遂向本院提起行政訴訟。茲摘敘
兩造及參加人之訴辯意旨如左：
甲、原告方面：
一、聲明：求為判決再訴願決定、訴願決定及原處分均撤銷。
二、陳述：
１、原告在詳閱行政院再訴願決定書後，發現行政院為求速審速決之行政效率，而沿
    襲原處分與訴願決定機關之論點作出決定，且原告對於被告對同一案件採用兩種
    不同之審查標準，實感無所適從。被告之審查方式根本無法取信於原告，故原決
    定及被告在審理上顯有疏失。
２、茲將再訴願決定機關駁回之理由整理如后：
    系爭案「電腦鍵盤按鍵結構」之觸動件因耦合壁面處增加些微之環狀肉厚，故鍵
    帽行程自敲擊部至ＰＣＢ處會因此增加行程，因此需要更大之壓力始可將凸體下
    壓至ＰＣＢ處導通電路；又因系爭案觸動件增加耦合壁面，因此當鍵帽壓入凸體
    碰觸ＰＣＢ時，其產生之歪斜晃動問題反屬明顯；因此原處分及原訴願決定均應
    予維持。
３、爰此，原告認為再訴願決定機關並未詳究原告所提及之理由，即隨被告之審查角
    度與論點作一決定，顯見其理由相當草率，且其理由並未依據被告所訂定之專利
    審查基準作一公平、客觀判斷。茲針對被告之疑慮及審定瑕疵詳細說明如后：
(1)、被告認為觸動件因耦合壁面處增加些微之環狀肉厚，故鍵帽行程自敲擊部至ＰＣ
    Ｂ處會因此增加行程，因此需要更大之壓力，始可將凸體下壓至ＰＣＢ處導通電
    路，故系爭案違反習知最佳化鍵盤之設計原理。然被告論點並非屬實，其理由如
    后：
、系爭案之觸動件不會因增加耦合壁面而增加其按壓行程，主因係在於系爭案於增
    加耦合壁面之同時，該觸動件內之凸體144 （其係作為與電路板作導通結構）長
    度亦作一相對增加。此點原告雖未於專利說明中提及，但該特徵為本設計之必然
    條件；因此系爭案之鍵帽行程自敲擊部至電路板處不會增加其行程，該審定論點
    與事實不符，並不足採。
、綜觀鍵盤內之觸動件（或與其相同功用之彈性體）之體積均相當小，又該觸動件
    （或與其相同功用之彈性體）之主要功效係在於作一觸碰式之導通，其根本不需
    施與過大之壓力，即可作一導通並傳送訊號。因此所謂需更大之壓力始可將凸體
    下壓至ＰＣＢ處導通電路，與事實不符。是故，使用者於敲打鍵盤時，根本感覺
    不出其壓力之差異，更不可能有因所施壓力不夠而無法作一敲打現象產生。
、爰上，系爭案所增加之耦合壁面根本不會有所謂增加行程、需較大按壓力之問題
    產生，更無所謂違反習知最佳化鍵盤之設計原理。
(2)、被告認為系爭案觸動件增加耦合壁面，因此當鍵帽壓入凸體碰觸ＰＣＢ時，其產
    生之歪斜晃動問題係屬明顯，然被告此論點並非屬實，其理由如后：
、系爭案觸動件之凸緣係卡置於橋板第一孔洞與第二孔洞所形成之卡置階面內，再
    配合上系爭案觸動件之耦合壁面來增加其接觸面積，進而使其穩固定位，及防止
    其於按壓過程中產生歪斜晃動之現象。因此，系爭案之耦合壁面能夠藉由較大之
    接觸面來補強觸動件之穩固性，及可防止可能因按壓時所產生觸動件歪斜晃動之
    情事。是故，系爭案並非如被告所言會有歪斜晃動之問題。
、系爭案之觸動件與其相同功用之彈性本體變形均在其圓弧面，因此其變形態樣（
    同樣係在於其圓弧部產生向外之擴張變形）完全相同，且所產生變形之位置並無
    二致，但因為系爭案觸動件具有一肉厚較厚之耦合壁面作一補強支撐，因此更可
    防此觸動件於按壓過程中產生歪斜扭曲之現象發生，是故，被告所持之論點與事
    實不符。
、爰上，系爭案之耦合壁面根本不會有所謂歪斜晃動之問題，且更可將觸動件穩固
    定位。
(3)、綜上所述，系爭案確實遠比引證案進步，並無違背專利法第九十七條、第九十八
    條第一項第一款、第二款及第二項規定，加上系爭案之耦合壁面不會於按壓過程
    中產生歪斜晃動之問題，且更可輔助觸動件穩固定位，系爭案確實有產生及增進
    其功能與功效。
４、基於上情，系爭案經原告上述解析之後，應可發現系爭案與引證案於結構上及功
    能功效上確實不同，並無違背首揭法條之規定。是故，被告既給予系爭案專利，
    且於第一次異議時予以不成立之審定，如此前後不一之審查結果實難讓原告甘服
    ，因此不免令原告認為被告有不讓系爭案獲得應有專利權之主觀意圖。
５、據上論結，被告之審定並未以客觀公正審查原則作一詳查，且其理由與事實有極
    大差距，其審查依據實難令原告苟同，並以表面化之審查觀點加以審定之。由原
    告對被告之審定理由一一提出反證，足以認定系爭案確無不符專利法之規定，請
    判決如原告訴之聲明。
乙、被告方面：
一、聲明：求為判決如主文所示。
二、陳述：
１、原告起訴理由主要謂系爭案之耦合壁面能夠藉由較大之接觸面來補強觸動件之穩
    固性，及可防止可能因按壓時所產生觸動件歪斜晃動之情事，確較引證案進步，
    具有功效增進云云。
２、惟查引證案之附圖二中之（彈性本體）與（底座）之關係與系爭案第三圖中
    之（觸動件）、（第一孔洞）之關係相等；系爭案因加上耦合壁之作用，故
    144（凸體）之下降壓力變大，為了避開（耦合壁面）之高度，故其行程變長
    ，但回彈力可較佳，與引證案比較其耦合壁，系爭案反而增加了行程，且因其
    壁厚增厚，所以下壓之指壓力也變大，所以系爭案所揭示之技術特徵與引證案相
    同；而其耦合壁面與引證案不同之處亦為等效之結構改變（增加內厚），故系爭
    案與引證案係屬同一者，為具相同之功效、目的、技術手段及構件，不具新穎性
    。
３、綜上所述，被告原處分並無違法，請駁回原告之訴。
丙、參加人之陳述：
１、系爭案之專利內容如下：
    一種電腦鍵盤按鍵構造，係包括有：一鍵帽、一橋板、一架橋、一觸動件
    、薄膜電路板及一底板；其中：
    該橋板上開設有一孔洞，該孔洞係形成一在上方且較小的第一孔洞及一
    在下方且較大的第二孔洞，在第一孔洞及第二孔洞之間形成一卡置階面
    ；及
    該觸動件，係為軟質且具彈性材質，在固定體 141底緣向外凸出一凸緣，該
    凸緣的外徑係略小於上述第二孔洞之外徑，而大於第一孔洞之孔徑，使該
    凸緣對應組設在該第二孔洞內；其主要特徵在於：
    該觸動件係於靠近底面處的外環壁面形成一耦合壁面，該柱狀的耦合壁面
    之外徑係略小於第一孔洞的孔徑，且對應第一孔洞之內壁面。
２、引證案之技術內容如下：
    一種鍵盤彈性裝置，係配合按鍵及電路板裝設於電子裝置上，其中按鍵至少具有
    一底座，彈性裝置主要包括：
    彈性本體，係用以提供按鍵之彈性，連結部，係自彈性本體向外延伸設置
    ，並與按鍵連結；敲擊部，係自彈性本體垂直方向朝離開連結部之方向設置
    ；基座，係自彈性本體向外延伸設置，並固定於按鍵底座與電路板之間。
３、系爭案與引證案之技術內容比對如下：
(1)、系爭案與引證案之功效、目的、技術手段及構件均相同。
(2)、差別只有在耦合壁面之部分，而該耦合壁面之增加，反而增加鍵盤按鍵上下
    之行程及按鍵下壓所需的指壓力，並未產生功效上增進，故系爭案所揭示之技術
    特徵與引證案實屬相同，而其與引證案不同之處僅為等效之結構改變（增加內厚
    ），故系爭案不具新穎性及進步性，請駁回原告之訴。
    理  由
一、按「凡可供產業上利用之新型，無下列情事之一者，得依本法申請取得新型專利
    ：．．．二  有相同之發明或新型申請在先並經核准專利者。」，修正前專利法
    第九十八條第一項第二款定有明文。
二、查原告於八十六年五月七日以「電腦鍵盤按鍵構造」（即系爭案）係使觸動件能
    固定在鍵盤，觸動件與鍵帽能容易組裝，以提升自動化生產效率、穩定品質及生
    產量等情，向前經濟部中央標準局（八十八年一月二十六日改制為經濟部智慧財
    產局）申請新型專利，經該局編為第00000000號審查，准予專利。公告
    期間，參加人以本件有違專利法第九十七條、第九十八條第一項第一款、第二款
    及第二項規定，檢具申請在先並經核准專利之第00000000號「鍵盤彈性
    裝置（一）」新型專利案（即引證案）專利公告及說明書影本等，對之提起異議
    ，案經該局審查，為本件異議不成立之審定。參加人訴經經濟部經（八八）訴字
    第八八六三二三二四號訴願決定，將原處分撤銷。被告重行審查，為本件異議成
    立，應不予專利之審定，發給八十八年九月四日智專（八）○四○二○字第一三
    一四五九號專利異議審定書。原告不服，提起一再訴願，遞遭駁回之事實，有專
    利異議申請書及所附之證據（含系爭案及引證案等）、經濟部中央標準局八十七
    年十二月九日（）台專（判）○四○二四字第一四四四○一號專利異議審定書
    、參加人之訴願理由書、經濟部八十八年五月二十日經（八八）訴字第八八六三
    二三二四號訴願決定書、被告八十八年九月四日智專（八）○四○二○字第一三
    一四五九號專利異議審定書、原告之一再訴願書、一再訴願決定書分別附於原處
    分卷、一再訴願卷可稽，自堪信為真實。
三、本件原告訴稱：系爭案於增加耦合壁面之同時，觸動件內之凸體長度亦作一相對
    增加，故系爭案所增加之耦合壁面不會有所謂增加行程、需較大按壓力之問題產
    生，更無所謂違反習知最佳化鍵盤之設計原理。又系爭案之耦合壁面能夠藉由較
    大之接觸面來補強觸動件之穩固性，及可防止可能因按壓時所產生觸動件歪斜晃
    動之情事，確較引證案進步，具有功效增進云云。惟查：
１、系爭案包括鍵帽、橋板、架橋、觸動件、薄膜電路板及底板；其中橋板上開設孔
    洞，孔洞形成在上方且較小的第一孔洞及在下方且較大的第二孔洞，第一孔洞及
    第二孔洞之間形成一卡置階面；觸動件為軟質且具彈性材質，在固定體底緣向外
    凸出一凸緣，凸緣的外徑略小於第二孔洞之外徑，而大於第一孔洞之孔徑，使凸
    緣對應組設在第二孔洞內，觸動件於靠近底面處的外環壁面形成一耦合壁面，柱
    狀的耦合壁面之外徑略小於第一孔洞之孔徑，且對應第一孔洞之內壁面。引證案
    係配合按鍵及電路板裝設於電子裝置上，其中按鍵至少具有一底座，彈性裝置主
    要包括彈性本體，用以提供按鍵之彈性；連結部自彈性本體向外延伸設置，並與
    按鍵連結；敲擊部，自彈性本體垂直方向朝離開連結部之方向設置，基部自彈性
    本體向外延伸設置，並固定於按鍵底座與電路板之間。
２、由引證案之附圖二、附圖三與系爭案之第三圖、第四圖比對可知，引證案附圖二
    之彈性本體、底座與系爭案第三圖之觸動件、第一孔洞關係相等，系爭案與引證
    案之功效、目的、技術手段及構件均相同，系爭案之耦合壁面實際上僅係將引證
    案之彈性本體做等效之結構改變。又系爭案固在耦合壁面處增加些微環狀肉厚，
    然因引證案第二圖原潰縮變形之處係由彈性本體及基座交界處開始，故鍵帽行程
    自敲擊部至ＰＣＢ處；系爭案因增加耦合壁面，彈性潰縮提高至交叉連桿與耦合
    壁面之交界處，因此鍵帽整個行程增加了段之高度。而行程增加，又因耦合壁
    面（內厚加厚）之關係，需更大之指壓力始可將凸體下壓至ＰＣＢ處導通電路，
    即系爭案為增加耦合壁面之特性，除增長耦合壁面長度，同時增加凸體至電路板
    之距離，反而違反習知最佳化鍵盤設計尋求最快之下降速度、較輕之指壓力與最
    佳觸感等原理，而未產生技術及功效上之貢獻。
３、再由引證案之第二圖可知，當鍵帽組裝下壓彈性本體，自基座及彈性本體連接處
    開始彎曲變形，敲擊部碰觸ＰＣＢ時，凸柱即可插入圓形孔內，並無原告所稱晃
    動之缺失。系爭案因增加耦合壁面，當鍵帽壓人凸體碰觸ＰＣＢ時，因耦合壁面
    又加高了凸體至電路板之距離，即彈性體變形係於耦合壁面後段才開始，其產生
    歪斜晃動之問題反屬明顯。
四、綜上所述，本件原告之主張均不可採，從而被告以系爭案所揭示之技術特徵與引
    證案相同，而與引證案不同之處僅為等效之結構改變（增加內厚），而依專利法
    第九十八條第一項第二款之規定，為本件異議成立，應不予專利之審定，揆諸首
    揭規定，並無違誤，一再訴願決定遞予維持，均無不合。原告徒執前詞，訴請撤
    銷再訴願決定、訴願決定及原處分，並無理由，應予駁回。
五、兩造其餘攻擊防禦方法均與本件判決結果不生影響，故不逐一論述，併此敘明。
據上論結，本件原告之訴為無理由，爰依行政訴訟法第九十八條第三項前段判決如主
文。
中    華    民    國      九十      年    十二        月    二十七      日
                         臺 北 高 等 行 政 法 院  第 三 庭
                                             審判長 法  官  徐瑞晃
                                                    法  官  曹瑞卿
                                                    法  官  吳慧娟
右為正本係照原本作成。
如不服本判決，應於送達後二十日內，向本院提出上訴狀並表明上訴理由，如於本判
決宣示後送達前提起上訴者，應於判決送達後二十日內補提上訴理由書（須按他造人
數附繕本）。
中    華    民    國      九十      年    十二        月    二十七      日
                                                    書記官  葉冠伸


司法院資訊處製作；財團法人民間司法改革基金會備份。
